臺灣花蓮地方法院民事判決
110年度訴字第259號
原      告  楊朝永  
訴訟代理人  何俊賢律師
被      告  鄭鏗洲  
            宏穎咨詢顧問有限公司

兼  上1 人
法定代理人  李采芳  
訴訟代理人  李文平律師
            張照堂律師
上列當事人間請求返還不當得利等事件，本院於民國111年5月4
日言詞辯論終結，判決如下：
    主      文
被告宏穎咨詢顧問有限公司應給付原告新臺幣(下同)182,067元
，及自民國110年10月6日起至清償日止，按週年利率百分之5計
算之利息。
原告其餘之訴駁回。
訴訟費用由被告宏穎咨詢顧問有限公司負擔百分之23，餘由原告
負擔。
本判決原告勝訴部分，得假執行；但被告宏穎咨詢顧問有限公司
如以182,067元為原告預供擔保，得免為假執行。
原告其餘假執行之聲請駁回。
    事實及理由
一、原告主張：
　㈠被告李采芳、鄭鏗洲分別為被告宏穎咨詢顧問有限公司（下
    稱宏穎公司）代表人及員工，緣原告於民國106年10月3日與
    宏穎公司簽訂委任契約（下稱系爭契約），委由宏穎公司為
    原告代辦車禍受傷所生之強制險、任意險、勞工保險等相關
    保險理賠及民事求償等事宜，原告則應以宏穎公司代辦取得
    保險理賠金額之30%計算服務費給付該公司。惟系爭契約為
    宏穎公司以企業經營者地位單方所預先擬定且毫無磋商變更
    餘地之定型化契約條款，宏穎公司於簽約前，並未使原告審
    閱全部條款內容，依消費者保護法(下稱消保法)第11條之1
    規定，不構成契約之內容；另觀諸系爭契約第7、8條約定被
    告不論履約程度為何、處理事項多寡，原告均需給付宏穎公
    司代辦取得金額30%為報酬，亦有過高情事，違反顯違反誠
    信原則且對原告顯失公平，依消保法第12條及民法第247條
    之1之規定，應屬無效。
　㈡詎李采芳、鄭鏗洲於106年11月間代原告向全球人壽保險股份
    有限公司（下稱全球人壽公司）申請保險理賠，嗣全球人壽
    公司將理賠金新臺幣（下同）764,000元匯至原告郵局帳戶
    （帳號詳卷）後，竟意圖為自己不法之所有，基於詐欺、偽
    造文書及業務侵占之犯意聯絡，利用持有原告郵局帳戶存摺
    、印章及密碼之機會，於106年12月5日將款項提領一空，侵
    占入己。嗣經原告詢問，李采芳、鄭鏗洲竟稱上開款項係原
    告自行前往郵局提領，並於同日將約定報酬229,200元交付
    鄭鏗洲收執等語置辯。
　㈢又系爭契約既因未予原告審閱機會而不構成契約內容，其報
    酬約定復因違反誠信原則且對原告顯失公平而無效，則被告
    多次以代辦原告購買終身壽險之生活扶助保險金等服務費共
    計43,900元（計算式：8,800元＋8,800元＋4,500元＋4,200元＋
    8,800元＋8,800元＝43,900元），自無法律上原因，亦應返還
    原告。
　㈣綜上，被告既盜領全球人壽公司理賠金764,000元（包含被告
    所指之30%服務費229,200元），且向原告所收取服務費43,9
    00元亦無法律上原因，自應均如數返還予原告。又縱認上揭
    服務費229,000元、43,900元均屬系爭契約所定之報酬，其
    約定亦有過高情事，而應予酌減。爰先位依民法第184條、
    第185條及第179條之規定，備位依系爭契約及民法第179條
    之規定為請求。並聲明：
　　⒈先位聲明：
　　　⑴被告應連帶給付原告807,900元，及其中764,000元自106
        年12月5日起至清償日止，按年息5%計算之利息，暨其
        中43,900元自108年4月18日起至清償日止，按年息5%計
        算之利息。
　　　⑵原告願供擔保，請准宣告假執行。
　　⒉備位聲明：
　　　⑴被告應給付原告807,900元，及其中764,000元自106年12
        月5日起至清償日止，按年息5%計算之利息，暨其中43,
        900元自108年4月18日起至清償日止，按年息5%計算之
        利息。如其中一被告已履行給付，他被告於該給付範圍
        内同免責任。
　　　⑵原告願供擔保，請准宣告假執行。
二、被告則均以：
　㈠原告因車禍事故委任被告處理相關理賠事宜，委任範圍包括
    ：車禍民事請求、保險理賠爭議之強制險、任意保險、職業
    災害求償、勞保或勞資爭議、各種商業保險、意外傷害及醫
    療保險等，並於系爭契約第7條約定：「酬金：給予現金給
    付總金額總數之30%報酬。」。
  ㈡被告已協助原告向全球人壽公司申請殘廢保險金理賠，其中
    理賠金764,407元於106年12月5日直接核撥匯入原告郵局帳
    戶，原告已於同日親自提領現金764,000元，並將系爭契約
    所定報酬229,200元（計算式：764,00030%＝229,200)以現
    金交予鄭鏗州收執，鄭鏗州亦以宏穎公司名義開立收受委任
    報酬之發票（號碼QX00000000)予原告，且原告所指盜領情
    事經原告提起告訴後，業經臺灣花蓮地方檢察署（下稱花蓮
    地檢署)檢察官以108年度偵字第4400號為不起訴處分在案，
    被告自無原告主張之盜領存款情事。
  ㈢被告亦協助原告申領保險契約之生活扶助保險金、殘廢生活
    扶助保險金，皆為按月給付至原告死亡止，被告自得依系爭
    契約請求給付30%報酬，原告雖有支付107、108年共計43,90
    0元之報酬，但其後迄今就沒有再支付過其他委任報酬，原
    告已然違約。被告受領服務報酬係基於系爭契約關係，有法
    律上之原因，並已依債之本旨履行契約完畢，原告既主張被
    告未提供服務，自應由其負舉證責任。且系爭契約簽約前已
    提供原告審閱，遲至現在被告已履約完畢，原告也已支付報
    酬，原告才爭執此情顯不合理等語置辯。
　㈣並均為答辯聲明：⒈原告之訴駁回。⒉如受不利之判決，願供
    擔保，請准宣告免為假執行。
三、本件不爭執事項（見卷第171頁）：
  ㈠本件原告於103年10月1日因車禍受傷，後因疾病原因導致中
    風，原告自行向全球人壽請求保險理賠，經全球人壽審核認
    原告僅符合中風致7等級殘等，而一次理賠給原告。嗣原告
    才與宏穎公司簽立系爭契約，委任宏穎公司處理保險理賠事
    宜。
　㈡系爭契約係原告與宏穎公司於106年10月3日簽訂，原告委任
    宏穎公司處理事項之範圍包括：車禍民事請求、保險理賠爭
    議之強制險、任意保險、職業災害求償、勞保或勞資爭議、
    各種商業保險、意外傷害及醫療保險等。系爭契約第7條並
    約定：「酬金：給予現金給付總金額總數之30%報酬。」。
  ㈢全球人壽公司於106年12月5日下午3時45分許匯入理賠金764,
    407元至原告郵局帳戶。 
  ㈣宏穎公司協助原告申請保險契約之生活扶助保險金及殘廢生
    活扶助保險金，並開立服務費共計43,900元之統一發票與原
    告。
四、本件爭點（見卷第171-172頁）：　　
  ㈠原告先位主張依據侵權行為及不當得利法律關係，請求被告
    連帶返還807,900元，有無理由？
    ⒈原告主張全球人壽公司理賠金764,000元為被告盜領，依侵
      權行為法律關係請求被告返還，有無理由？
    ⒉原告主張被告無法律上原因向原告收取服務費43,900元，
      而依不當得利法律關係請求被告返還，有無理由？
  ㈡原告備位主張依據系爭契約及不當得利法律關係，請求被告
    給付807,900元，有無理由？
    ⒈原告主張系爭契約未有合理審閱期間，對原告不生效力，
      有無理由？
    ⒉原告主張系爭契約報酬約定違反誠信原則且對原告顯失公
      平而無效，有無理由？
    ⒊原告主張酌減委任報酬有無理由？
五、本院之判斷：
  ㈠原告先位主張依據侵權行為及不當得利法律關係，請求被告
    連帶返還807,900元，為無理由。
　　⒈被告未有盜領情事，原告請求被告連帶返還盜領存款764,0
      00元為無理由。
　　　經查，全球人壽公司於106年12月5日下午3時45分許匯入
      理賠金764,407元予原告郵局帳戶，並於同日下午4時35分
      由原告親自提領現金764,000元等情，已如上揭三、㈢所述
      ，亦有中華郵政股份有限公司花蓮郵局110年10月19日函
      及其檢附原告郵局帳戶106年12月5日郵政存簿儲金提款單
      影本、交易紀錄明細在卷為憑（見本院卷一第85-90頁）
      。又原告前對其所指上揭盜領存款情事，對李采芳、鄭鏗
      洲提起告訴，經花蓮地檢署檢察官以108年度偵字第4400
      號詐欺等案件偵查後，認李采芳、鄭鏗洲犯罪嫌疑不足，
      而為不起訴處分；嗣原告不服聲請再議，而經臺灣高等檢
      署署花蓮分署以109年度上聲議字第80號處分書駁回原告
      再議聲請等情，有上開偵案影卷可證。又本件原告復未提
      出何證據證明上揭存款係由被告所盜領。從而，本件難認
      被告有何原告主張之盜領存款情事，是原告請求被告連帶
      返還其所稱遭領款項764,000元，自屬無據。
　　⒉宏穎公司依系爭契約受領服務費229,000元（即理賠金764,
      407元30%之報酬）、43,900元，有法律上原因。
　　　查原告與宏穎公司於106年10月3日簽訂系爭契約，並於系
      爭契約第7條約定委任報酬等情，已如上揭三、㈡所述，是
      宏穎公司於為原告辦理保險金理賠償業務，並於原告收受
      保險金給付後，自得依系爭系爭契約之約定，向原告收取
      上揭服務費，自有法律上原因（至原告主張報酬酌減部分
      有無理由，詳如下列㈡所述)，而無不當得利可言。
　　⒊綜上，被告並未盜領原告存款，且宏穎公司自原告受領之2
      29,000元、43,900元，均屬系爭契約之服務費報酬，宏穎
      公司受領自有法律上原因。是原告依侵權行為及不當得利
      法律關係請求被告連帶返還807,900元(包含所稱盜領款項
      764,000元【包含30%之報酬229,200元】及服務費報酬43,
      900元)，即屬無據，自應予以駁回。
　㈡原告備位依委任契約及不當得利法律關係，請求宏穎公司給
    付182,067元，為有理由，應予准許，逾此部分之請求（包
    含對李采芳、鄭鑑洲之請求)，則無理由，應予以駁回。
    ⒈原告先位之訴既無理由，本院自應就備位之訴予以審理。
　　⒉系爭契約有效成立，原告主張系爭契約未有合理審閱期間，對原告不生效力，為無理由。
　　　⑴按企業經營者在定型化契約中所用之條款，應本平等互
        惠之原則；定型化契約條款如有疑義時，應為有利於消
        費者之解釋；企業經營者與消費者訂立定型化契約前，
        應有30日以內之合理期間，供消費者審閱全部條款內容
        ；企業經營者以定型化契約條款使消費者拋棄前項權利
        者，無效，消保法第11條、第11條之1第1、2項分別定
        有明文。其立法意旨，乃為維護消費者知的權利，使其
        於訂立定型化契約前，有充分了解定型化契約條款之機
        會，且為確保消費者之契約審閱權，明定企業經營者未
        提供合理審閱期間或拋棄該權利者之法律效果者無效。
        惟若消費者在簽約後，已有相當合理期間可審閱、瞭解
        、評估契約條款，堪認未事先給予合理審閱期之瑕疵業
        已治癒，是消費者依上開規定主張契約條款不構成契約
        內容，解釋上應在合理之一定期間內提出主張，方符誠
        信原則。
　　  ⑵本件原告主張系爭契約簽立時宏穎公司未給予其合理審
        閱期間等情，倘若屬實，然系爭契約於106年10月3日簽
        訂，然迄至原告所主張被告於106年12月5日將全球人壽
        公司將理賠金提領（被告並未盜領，詳如下述）並初次
        扣除報酬之日，期間已歷2月餘，原告已有超過消保法
        第11條之1第1項所定30日審閱期間之2倍時間得以審閱
        系爭契約條款，惟原告於此期間未曾向被告反映有不瞭
        解契約條款或主張契約條款之不公平之處，反於全球人
        壽公司給付理賠金後，於106年12月5日提領並如數給予
        報酬，揆諸前開說明，堪認本件倘有原告主張宏穎公司
        未事先給予合理審閱期之情事，其瑕疵業已治癒，原告
        不得事後再任意爭執宏穎公司未提供合理審閱期間，始
        符公允。是原告此部分之主張，難謂有理。
　　⒊系爭契約報酬超過理賠金額10%部分之約定，違反誠信原則
      且對原告顯失公平而無效。
　　　⑴按依照當事人一方預定用於同類契約之條款而訂定之契
        約，為其他於他方當事人有重大不利益之約定，按其情
        形顯失公平者，該部分約定無效，民法第247條之1第4
        款定有明文。又定型化契約中之條款違反誠信原則，對
        消費者顯失公平者，無效，亦為消保法第12條第1項所
        明定。
　　　⑵查宏穎公司係經營保險理賠代辦服務為營業之企業經營
        者，而系爭契約係宏穎公司預定用於同類契約之條款而
        訂定之契約，自屬定型化契約。本院審酌系爭契約不論
        代辦事項之難易、委託人受領保險理賠金額之多寡，於
        系爭契約第7條一律約定理賠金額30%作為原告提供服務
        所受領之報酬對價，顯然過鉅；另依保險實務，於保險
        事故發生後，被保險人僅需符合理賠條件，保險公司即
        應給付保險金，倘保險公司拒不給付，則消費者所應尋
        求者應為律師等法律專業者之協助，而與被告所主張之
        代辦專業難認有太大影響；參以宏穎公司本以保險理賠
        代辦為業，其辦公場所、設備、人員薪資等都是本來就
        必須支出的成本，除非業務量多到必須增聘人員或擴展
        辦公場地，否則多服務一位客戶，對宏穎公司而言並未
        額外增加多少成本，而且完全在宏穎公司可以控制並承
        受的範圍之內。由上所述，系爭契約第7條之約定，對
        宏穎公司而言是先付出可控的成本，但有相當可能可以
        獲取高額之報酬，而原告雖然可以先獲得宏穎公司之服
        務，但之後卻可能付出難以預料的鉅額報酬。故本院認
        為在此種資訊不對稱，消費者無法瞭解或至少概估自己
        可能付出報酬之情形下，如系爭契約第7條此種無條件
        限制且無上限，一律以理賠金30%為報酬之約定，對於
        消費者顯失公平且有重大不利益，故對超出合理報酬部
        分，依民法第247條之1第4款及消保法第12條第1項規定
        ，應屬無效。
　　　⑶本院審酌本件原告於103年10月1日因車禍受傷，後因疾
        病原因導致中風，原告自行向全球人壽請求保險理賠，
        經全球人壽審核認原告僅符合中風致7等級殘等，而一
        次理賠給原告，嗣原告才與被告簽立系爭契約，已如前
        揭三、㈠所述，堪認宏穎公司對原告本件保險金請求，
        有一定之助益。並參酌宏穎公司未證明其提供何服務使
        原「不符合」理賠條件之原告得以獲得理賠，而可認宏
        穎公司所提供之代辦服務之功用係在便利原告請領理賠
        之流程；兼審酌人身保險給付本係被保險人於保險事故
        發生後，用以填補其損害或支應其後續支出及日常所需
        ，具有分散社會風險之制度目的，倘得由代辦業者利用
        資訊優勢從保險金給付中獲取過高比例之報酬，無異使
        需要保險給付應對風險之被保險人陷於更不利之境地，
        殊與保險之制度目的不合等情，認系爭契約報酬以理賠
        金額10%為當，超過此部分之約定，則因違反誠信原則
        及對原告顯失公平而無效。
　　⒋原告依系爭契約及不當得利法律關係，請求宏穎公司給付1
      82,067元，為有理由，應予准許，逾此部分之請求（包含
      對被告李采芳、鄭鑑洲之請求)，則無理由。
　　　⑴查系爭契約報酬超過理賠金額10%部分之約定，因違反誠
        信原則及對原告顯失公平而無效，已如上揭⒊所述。從
        而，宏穎公司依系爭契約第7條所受領報酬273,100元（
        計算式：229,200＋43,900＝273,100），其中182,067元
        （計算式：273,100－〈273,100×【10%／30%】〉＝182,067
        ，元以下四捨五入)部分，因已超過理賠金額10%，而無
        受領之法律上原因，宏穎公司自負有返還義務(至後續
        原告按月受領之生活扶助保險金等，宏穎公司能否再對
        之請求10%之報酬，則非在本件審酌之範圍，附此敘明)
        。
　　　⑵至李采芳、鄭鑑洲雖分別為宏穎公司之負責人、員工，
        並經手本件保險理賠代辦業務，惟其2人究非依系爭契
        約受領上揭報酬之人，自無不當得利可言。是原告依系
        爭契約及不當得利法律關係，請求其2人返還超過理賠
        金額10%之報酬，自屬無據。
　　⒌末按給付無確定期限者，債務人於債權人得請求給付時，
      經其催告而未為給付，自受催告時起，負遲延責任。其經
      債權人起訴而送達訴狀，與催告有同一之效力，民法第22
      9條第2項定有明文。又遲延之債務，以支付金錢為標的者
      ，債權人得請求依法定利率計算之遲延利息。但約定利率
      較高者，仍從其約定利率；而應付利息之債務，其利率未
      經約定，亦無法律可據者，週年利率為百分之5，亦為同
      法第233條第1項及第203條所明定。本件原告上揭不當得
      利之請求係未定有給付期限之債，而本件起訴狀繕本係於
      110年10月5日送達宏穎公司，有卷附送達證書可憑（本院
      卷一第57頁），是原告請求自110年10月6日（即起訴狀繕
      本送達翌日）起至清償日止，按年息5%計算之利息，自屬
      有理，應予准許；逾此部分之利息請求，則無理由，應予
      駁回。
六、綜上所述，原告先位之訴主張依侵權行為及不當得利之法律
    關係，請求被告連帶給付807,900元為無理由，應予駁回。
    原告備位之訴主張依系爭契約及不當得利法律關係，請求宏
    穎公司給付182,067元及其遲延利息，則有理由，應予准許
    ；逾此部分請求（包含對被告李采芳、鄭鑑洲之請求)，則
    屬無據，應予駁回，爰判決如主文第1、2項所示。
七、本件事證已臻明確，兩造其餘之攻擊、防禦方法及所提事證
    ，經本院斟酌後認與判決結果不生影響，爰不一一加以論述
    ，附此敘明。
八、本件原告勝訴部分，係所命給付之金額未逾500,000元之判
    決，依民事訴訟法第389條第1項第5款規定，應依職權宣告
    假執行；並依同法第392條第2項規定，宣告被告預供擔保，
    得免為假執行。至原告敗訴部分，其假執行之聲請，因訴之
    駁回而失所附麗，不應准許，併予駁回。
九、訴訟費用負擔之依據：民事訴訟法第79條。
中　　華　　民　　國　　111 　年　　 5　　月　　27　　日
                  民事第一庭  法  官  李立青
以上正本係照原本作成。
如不服本判決，應於送達後20日內，向本院提出上訴狀並表明上
訴理由，如於本判決宣示後送達前提起上訴者，應於判決送達後
20日內補提上訴理由書（均須按他造當事人之人數附繕本並繳納
上訴裁判費）。
如委任律師提起上訴者，亦應一併繳納上訴審裁判費。
中　　華　　民　　國　　111 　年　　5 　　月　　30　　日
                              書記官  洪美雪